---
title: "Untitled"
format: html
---

```{r instalacja, eval = FALSE}
install.packages("summarytools")
install.packages("skimr")
```

```{r ladowanie-pakietow}
library(tidyverse)
library(readxl)
library(summarytools)
library(skimr)
```

+ wybrać od `id` do `school` i kolumnę `daysabs`, dla której należy zmienić nazwę na `absencja`

```{r wczytanie}
szkoly <- read_excel("../data/school-absence.xlsx") |>
  select(id:school, absencja=daysabs)

head(szkoly, 2)
```

+ utworzyć histogram zmiennej `absencja`

```{r histogramy, eval = F}
hist(szkoly$absencja, breaks = "fd")

szkoly |> 
  ## dplyr::select zawsze tworzy ramkę danych (BŁĄD!!!)
  select(absencja) |>  
  hist()

szkoly |> 
  ## dplyr::pull wyciąga kolumnę w postaci wektora (jak df$zmienna)
  pull(absencja) |> 
  hist(main = "Liczba dni absencji", breaks = "fd")
```

+ zgrupować dane według `school` i wyznaczyć sumę, medianę oraz średnią liczbę dni absencji. W której szkole uczniowe średnio więcej opuszczali zajęć?

```{r agregacja}
szkoly |>
  group_by(school) |>
  summarise_at(vars(absencja), list(sum=sum, me=median, avg=mean))

szkoly |>
  group_by(school) |>
  summarise(absencja_s=sum(absencja),
            absencja_m=median(absencja),
            absencja_a=mean(absencja))

szkoly |>
  summarise(absencja_s=sum(absencja),
            absencja_m=median(absencja),
            absencja_a=mean(absencja), .by="school")
```

+ zgrupować dane według płci i szkoły i wykonać to samo działanie co wyżej. Co możecie powiedzieć o rozkładach? 
        
```{r agregacja2}
szkoly |>
  group_by(gender, school) |>
  summarise_at(vars(absencja), list(sum=sum, me=median, avg=mean))
```

Podsumowujemy zbiór danych z pakietem skimr

```{r skim-przyklad}
skim(szkoly)
```

Podsumowujemy zbiór danych z pakietem summarytools

```{r summarytools-przyklad}
dfSummary(szkoly)

dfSummary(szkoly) |> print(method = "render")
```

Zmienne typu jakościowego w R: typ factor

```{r modele-factor}
model1 <- lm(absencja ~ gender + school, data = szkoly)
model2 <- lm(absencja ~ factor(gender) + factor(school), data = szkoly)
summary(model2)
```

Zmieniamy typ zmiennej w zbiorze danych

```{r typy}
is.character(szkoly$ethnic) ## spradzam czy zmienna jest typu tekstowego
class(szkoly$ethnic) ## klasa / typ zmiennej
```

```{r as.factor, eval=FALSE}
as.factor(zmiena) ## zmienię typ na factor ale nie kontroluję etykiet
factor(zmienna) ## to samo ale mogę kontrolować etykiety
```

```{r factor-tworze}
szkoly$plec <- factor(x = szkoly$gender, 
                      levels = c("female", "male"),
                      labels = c("dziewczynki", "chłopcy"))
class(szkoly$plec)
table(szkoly$plec)
levels(szkoly$plec) ## poziomy danej zmiennej, pierwszy wyświetlony: referencyjny
szkoly$plec2 <- relevel(szkoly$plec, ref = "chłopcy") ## na stałe zmieniam poziom referencyjny
```

```{r modele-faktory2}
model3 <- lm(absencja ~ plec + school, data = szkoly)
model4 <- lm(absencja ~ relevel(plec, ref = "chłopcy") + school, data = szkoly)
model5 <- lm(absencja ~ plec2 + school, data = szkoly)
summary(model5)
```

Ćwiczenie:

- zmienna: school -- utworzyć zmienną szkola, typy factor z poziomami: 1=Szkoła A, 2=Szkoła B

```{r cwiczenie}
szkoly$school <- factor(szkoly$school, 
                        1:2, # c(1,2)
                        c("Szkoła A", "Szkoła B"))

table(szkoly$school, useNA = "ifany") ## dodanie informacji o brakach danych
```

forcats -- pakiet do zmiennych typu jakosciowego (factor)

# Tworzymy wizualizacje danych w R

```{r}
hist(szkoly$absencja, 
     breaks = "fd",
     main = "Rozkład liczby nieobecności", ## tytuł wykresu
     xlab = "Liczba dni",  
     ylab = "Częstość",
     col = "#d95f02")
```
```{r}
barplot(table(szkoly$absencja))

szkoly$absencja |> 
  table() |> 
  barplot(xlab = "Liczba dni",
          ylab = "Liczba uczniów", 
          main = "Rozkład liczby nieobecności", col = "red")
```

```{r}
boxplot(formula = absencja ~ ethnic, data=szkoly)

boxplot(formula = absencja ~ gender + school, data=szkoly)
```

Tworzymy pierwszy wykres w ggplot2

```{r}
ggplot(data = szkoly, aes(x = gender, y = absencja)) +
  geom_jitter(alpha = 0.5, shape = 1) + 
  geom_boxplot() 

ggplot(data = szkoly, aes(x = gender, y = absencja)) +
  geom_jitter(alpha = 0.5, shape = 1) + 
  geom_boxplot()  +
  facet_wrap(~school)
```
```{r}
ggplot(data = szkoly, aes(x = gender, y = absencja)) +
  geom_boxplot()  +
  geom_jitter(alpha = 0.5, shape = 1) +
  facet_grid(school ~ ethnic) +
  labs(x = "Płeć", 
       y = "Absencja", 
       title = "Liczba nieobecności według płci, szkoły i pochodzenia",
       caption = "Źródło: opracowanie własne.") -> wykres1 ## przypisz wykres do obiektu o nazwie wykres1

wykres1
```

Zapisujemy wykres do pliku

```{r}
ggsave(plot = wykres1, filename = "../results/wykres1.png", 
       units = "cm", width = 15, height = 10)
```

Ćwiczenie:

1. wczytaj dane z gospodarstw domowych
2. wybierz gospodarstwa z dużych miast (500tys i więcej)
3. stworz wykres rozrzutu w ggplot2 gdzie na osi x będzie dochód, a na y wydatki (podpowiedź: geom_point)
4. zapiszcie do jpeg, 10 x 10 cm

```{r}
gosp <- read_excel(path = "../data/gospodarstwa.xlsx") |>
  filter(klm == 1, !is.na(wydg)) 

ggplot(data = gosp, aes(x = dochg, y = wydg)) +
  geom_point(shape = 2, alpha = 0.5) +
  labs(x = "Dochody", y = "Wydatki")  +
  geom_smooth(method = "lm") +
  coord_fixed(xlim = c(0, 40000), ylim = c(0,40000)) -> p1

ggsave(plot = p1, filename = "../results/wykres1.jpeg", units = "cm", width = 10, height = 10)
```


